【裁判字號】    99,交聲,2135
【裁判日期】    991022
【裁判案由】    交管條例聲異
【裁判全文】
臺灣板橋地方法院交通事件裁定
原處分機關  交通部公路總局臺北區監理所蘆洲監理站
異  議  人
即受處分人  甲○○
上列異議人即受處分人因違反道路交通管理處罰條例案件，對於
交通部公路總局臺北區監理所蘆洲監理站於民國99年6 月18日所
為之北監蘆字第裁46-C00000000號裁決處分聲明異議，本院裁定
如下：
    主  文
原處分撤銷。
甲○○汽車駕駛人，駕駛汽車經測試檢定酒精濃度超過規定標準
，吊扣普通重型機車駕駛執照拾貳個月，並施以道路交通安全講
習。
    理  由
一、原處分意旨略以：異議人即受處分人甲○○於民國99年6 月
    14日21時許，騎乘車牌號碼OYB-110 號重型機車，行經臺北
    縣八里鄉○○路○段1號前，因有「汽車駕駛人酒精濃度超過
    規定標準（0.55以上）」之違規，為警當場掣單舉發，嗣原
    處分機關乃依道路交通管理處罰條例第35條第1項第1款、第
    24條第1項第2款（裁決書漏載此條號）規定，裁處受處分人
    罰鍰新臺幣4萬5千元，吊扣駕駛執照12個月，並施以道路交
    通安全講習。
二、異議意旨略以：伊薪俸微薄，家庭收入不佳，因心存僥倖始
    酒後騎乘機車，請求從輕處罰給予自新機會云云。
三、按汽車駕駛人飲用酒類或其他類似物後其吐氣所含酒精濃度
    超過每公升0.25毫克或血液中酒精濃度超過百分之0.05以上
    者，不得駕車；汽車駕駛人，駕駛汽車經測試檢定有酒精濃
    度超過規定標準之情形，處新臺幣1 萬5 千元以上6 萬元以
    下罰鍰，並當場移置保管該汽車及吊扣其駕駛執照1 年；因
    而肇事致人受傷者，並吊扣其駕駛執照2 年；致人重傷或死
    亡者，吊銷其駕駛執照，並不得再考領；汽車駕駛人，有第
    35條第1 項規定之情形者，應接受道路交通安全講習，道路
    交通安全規則第114 條第2 款、道路交通管理處罰條例第35
    條第1 項第1 款、第24條第1 項第2 款分別定有明文。
四、經查：
(一)異議人於上開時、地，服用酒類後騎乘車牌號碼為OYB-110
    號普通重型機車，經警攔查並測得其呼氣所含酒精濃度達每
    公升0.87毫克，而為警當場掣單舉發等情，有臺北縣政府警
    察局北縣警交大字第C00000000 號舉發違反道路交通管理事
    件通知單移送聯影本1 紙附卷可稽；且異議人具狀聲明異議
    亦不否認有前揭酒後駕車之行為，是異議人有違反道路交通
    安全規則第114 條第2 款規定，飲用酒類後其吐氣所含酒精
    濃度超過每公升0.25毫克以上，仍駕車之違規事實，堪以認
    定。
(二)查道路交通管理處罰條例第68條已於94年12月14日修正，考
    其修正過程與修正條文，立法委員認為原條文「汽車駕駛人
    ，因違反本條例及道路交通安全規則之規定，受吊扣或吊銷
    駕駛執照處分時，吊扣或吊銷其持有各級車類之駕駛執照」
    將違法或違規駕駛人所持有各級車類之駕駛執照一併吊扣或
    吊銷，失之過酷，對於人民工作與生活影響過鉅，有違比例
    原則，經與交通部協商後，乃將其中「受吊扣處分者，吊扣
    其持有各級車類之駕駛執照」部分之規定刪除。是駕駛人違
    反道路交通管理處罰條例第35條第1 項第1 款之規定而受吊
    扣駕駛執照處分時，依修正後同法第68條規定並參照其修正
    意旨，應僅得吊扣違規或違法當時駕駛車類之駕駛執照。再
    者，酒醉駕車行為係製造法所不容許之風險，以風險製造之
    立場觀之，並不因駕駛車輛種類之不同，而有所差別。但從
    風險實現之觀點而言，酒醉駕駛車類之不同，其對於交通安
    全衍生之實害結果也有所差異，如駕駛人駕駛低一級之車類
    違反本條例之規定時，不論其所造成之實害結果，而一律吊
    扣駕駛人所持有之各類駕照，亦有違反相同事件相同處理，
    不同事件不同處理之平等原則（參照臺灣高等法院暨所屬法
    院97年法律座談會刑事類提案第40號討論暨審查意見）。是
    以，本件異議人係騎乘普通重型機車時違規酒後駕車，其依
    法所受之處分應為限制其騎乘普通重型機車之權利，僅應吊
    扣其普通重型機車駕駛執照，始符修正後第68條規定之意旨
    。是原處分中所記載「吊扣異議人之駕駛執照」等語，應解
    釋為吊扣異議人之普通重型機車駕駛執照，始符現行道路交
    通管理處罰條例第68條之規範意涵及範圍，合先敘明。
五、另按行政罰法第26條規定：「一行為同時觸犯刑事法律及違
    反行政法上義務規定者，依刑事法律處罰之。但其行為應處
    以其他種類行政罰或得沒入之物而未經法院宣告沒收者，亦
    得裁處之。前項行為如經不起訴處分或為無罪、免訴、不受
    理、不付審理之裁判確定者，得依違反行政法上義務規定裁
    處之」，此即所謂一事不二罰原則。次按刑罰之「拘役」，
    係剝奪或限制犯人之自由法益，為剝奪人自由之刑罰，其刑
    罰懲罰作用強於剝奪人財產法益之「罰金」刑罰，因此如就
    同一違規酒駕行為，已受「拘役」之刑事法律處罰，即無再
    對之處以道路交通管理處罰條例第35條第1項第1款規定之行
    政罰鍰之必要；再按刑法第41條所定「易科罰金」，係為免
    於短期自由刑之流弊，而改以罰金代替自由刑之執行，性質
    上屬易刑處分，與「罰金」刑罰仍屬有別，故如拘役易科罰
    金後之金額低於行政罰鍰，亦不得依上開條例第35條第8項
    規定裁決繳納不足最低罰鍰部分。查異議人因上開時地之酒
    後駕車行為，經警方移送臺灣士林地方法院檢察署檢察官偵
    查後，經該署檢察官聲請簡易判決處刑，並經臺灣士林地方
    法院以99年度士交簡字第622號判處拘役30日，並於99年9月
    28日判決確定等情，有前開刑事簡易判決書、被告前案紀錄
    表各1份附卷可稽，揆諸前揭說明，本件異議人同一違規酒
    駕行為既已經依刑事法律處罰，則原處分機關再對之處以行
    政罰鍰，即有違一事不二罰原則。
六、綜上所述，本件異議人確有於上述時地，騎乘普通重型機車
    呼氣酒精濃度超過規定標準之違規行為，原處分機關未及查
    明本件異議人同一違規行為，因另觸犯刑事法律，業經法院
    判決有罪確定，已不得更對異議人處以行政罰性質之罰鍰處
    分，而仍對異議人裁處新臺幣4萬5千元罰鍰，此部分認事用
    法，亦有未洽。從而，本件異議人之異議雖無理由，然原處
    分既有上開可議之處，自應由本院將原處分撤銷，又因本件
    酒後駕車乃單一違規行為，原處分機關所為之處分應視為一
    整體而無從予以割裂，故仍應由本院撤銷原處分，並自為裁
    罰如主文第2項所示（臺灣高等法院暨所屬法院98年法律座
    談會第23號提案研討意見參照），以期適法。
據上論斷，應依道路交通案件處理辦法第20條，裁定如主文。
中    華    民    國    99    年    10   月     22    日
                    交通法庭  法  官  侯志融
以上正本證明與原本無異
如不服本裁定應於送達後5日內向本院提出抗告狀
                              書記官  田世杰
中    華    民    國    99    年    10    月          日

司法院資訊處製作；財團法人民間司法改革基金會備份。
